【裁判字號】    95,上易,217
【裁判日期】    950718
【裁判案由】    清償債務
【裁判全文】
臺灣高等法院民事判決                 95年度上易字第217號
上  訴  人  乙○○
訴訟代理人  宋國城律師
被  上訴人  甲○○
上列當事人間請求清償債務事件，上訴人對於中華民國95年1月
24日臺灣桃園地方法院94年度訴字第1423號第一審判決提起上訴
，本院於95年7月4日言詞辯論終結，判決如下：
    主  文
原判決關於駁回上訴人後開第二項之訴部分，及該部分假執行之
聲請及訴訟費用之裁判廢棄。
被上訴人應給付上訴人新台幣壹佰零伍萬貳仟伍佰伍拾伍元及自
民國九十三年十月二十一日起至清償日止按年息百分之十計算之
利息。
其餘上訴駁回。
第一、二審訴訟費用由被上訴人負擔。
    事實及理由
一、上訴人起訴主張：兩造原先均服役於軍中，為多年朋友，分
    別退役後，依陸海空軍退伍除役官兵退除役給與及保險退伍
    給付優惠儲蓄存款辦法規定，其退伍金給付享有年息18% 之
    優惠存款利率。被上訴人於民國（下同）93年10月間向伊表
    示，因其存在台灣銀行新莊分行（下稱台銀新莊分行）之優
    惠存款帳戶內之存款不足，恐遭銀行取消優惠存款之資格，
    欲向伊借款以補足存款金額，並表示願將其台銀新莊分行帳
    戶之存摺、印章、提款卡交伊保管，俟其經濟能力好轉時，
    將主動登門還款，伊基於多年情誼，遂由被上訴人書立借據
    ，同意借款新台幣1,052,555 元，約定利息按年息18 %計算
    ，惟未約定清償日，並於93年10月20日由伊之妻將上開金額
    匯款至被上訴人之帳戶內。嗣被上訴人表示，因其存摺、提
    款卡須更換，要求取回辦理，因伊將被上訴人所簽借據折放
    在銀行存摺之膠套內，致交還存摺時，誤將借據一併交給被
    上訴人而不自知。詎被上訴人取回存摺及借據後，即拒不見
    面，經催討仍不為清償。被上訴人於94年3月7日稱其要在大
    陸經商需要美金，伊乃依被上訴人之指示自被上訴人銀行帳
    戶內領出110萬元兌換美金3萬元，被上訴人並於當日下午至
    伊工作龜山鄉民代表會，向伊取走美金3萬元及兌換美金所
    餘之新台幣168,350元，該110萬元並非被上訴人清償本件借
    款的錢等情，爰依消費借貸之法律關係，求為命被上訴人給
    付新台幣（下同）1,052,555元，及自民國93年10月20日起
    至清償日止，按週年利率18%計算之利息之判決。
二、被上訴人則以：有於93年10月20日向上訴人借款1,052,555
    元，但雙方約定利息係以週年利率10%計算，後來伊需用印
    鑑章，所以說好伊將錢還上訴人，上訴人則返還印鑑章，伊
    已於94年3月7日返還借款本息110萬元予上訴人，上訴人並
    已返還伊存摺及印鑑章，足見該新台幣110萬元係為清償其
    借款之本息，上訴人稱曾將伊交付之110萬元兌換美金後，
    再將該筆金錢交付伊一事，並非事實等語，資為抗辯。
三、原審判決駁回上訴人之訴及假執行之聲請，上訴人不服，提
    起上訴，其上訴聲明為：(一)原判決廢棄。(二)被上訴人應給付
    上訴人1,052,555元及自93年10月20日起至清償日止按年息
    百分之十八計算之利息。(三)第一、二審訴訟費情由被上訴人
    負擔。被上訴人答辯聲明為：(一)上訴駁回。(二)第二審訴訟費
    用由上訴人負擔。
四、本件上訴人主張被上訴人於93年10月間書立借據向其借款
    1,052, 555元，並表示願將其台銀新莊分行帳戶之存摺、印
    章、提款卡交上訴人保管，俟經濟能力好轉時，將主動還款
    ，其已於93年10月20日將上開金錢匯款予被上訴人之事實，
    業據其提出郵政跨行匯款申請書影本為證（見原審卷第8頁
    ），並為被上訴人所不爭，堪信為真。至上訴人主張嗣被上
    訴人表示需更換存摺、提款卡，要求取回辦理，上訴人因將
    被上訴人所簽借據折放在銀行存摺之膠套內，致交還存摺時
    ，誤將借據一併交還。而被上訴人取回存摺及借據後，即拒
    不為清償等情，則為被上訴人所否認，並以前開情詞置辯。
    是本件兩造之爭點厥為：被上訴人於94年3月7日交由上訴人
    提領之1,100,000元，係為清償上訴人上開借款，或係請上
    訴人代為提領換成美金後再交付被上訴人？經查：
（一）查上訴人於94年3月7日至台灣銀行桃園分行自被上訴人設
      於台灣銀行新莊分行之000000000000號帳戶內提領110萬
      元，固有取款憑條在卷可稽（見原審卷第29頁），惟該筆
      110萬元上訴人係以轉帳方式隨即於台灣銀行桃園分行兌
      換美金3萬元，折合新台幣931,650元，餘款168,350元以
      存欠條領現，亦有台灣銀行新莊分行之000000000000號帳
      戶光碟櫃歷史明細查詢系統、兌換美金兌款單及存欠條影
      本在卷足憑（見本院卷第44、51、52頁）。而「我在他（
      指上訴人）辦公室珍看過美金，當時他在那邊數我看到的
      」、「我問他那麼多美金要幹嘛，他說以前的同事要投資
      用的，這些美金是他以前當兵的同事要他先去換美金再給
      他同事到大陸投資」、「我看到上訴人將錢放在一個黃黃
      的牛皮紙袋顏色的紙袋中，上訴人走出去後在車上交給他
      （指被上訴人）」、「我平常沒有看到人拿那麼多美金，
      我很訝異所以問他，依我當時所見，我猜有四、五萬美金
      」等語，已據證人曾天助結證在卷（見本院卷第30至31頁
      ），核與上訴人所述其將兌換之美金3萬元及所餘新台幣
      168,350元以銀行領錢時所提供的黃色牛皮紙袋裝著，甲
      ○○開車來拿錢時，伊上車將3萬元美金及新台幣168,350
      元交給被上訴人等情相符。上訴人主張被上訴人於94年3
      月7日交由上訴人提領之新台幣110萬元，係請其代為提領
      換成美金後再交付被上訴人，非為清償其所借款項，尚非
      全然無據。
（二）被上訴人雖辯稱因其需用印鑑章，所以說好將錢還上訴人
      ，請上訴人返還印鑑，上訴人既已返還其存摺印章，足見
      該新台幣110萬元係為清償其借款本息云云，惟為上訴人
      所否認，而查被上訴人係於93年3月7日自中國信託銀行桃
      園分行匯款106萬元至台灣銀行新莊分行其自己之帳戶內
      ，加計其帳戶內原有之存款，而請上訴人同日自該帳戶內
      提領110萬元，有被上訴人之存摺及匯款單影本在卷足憑
      （見本院卷第49頁），被上訴人既為清償其向上訴人所借
      款項，卻將款項匯入自己之銀行帳戶內，而不於取回印鑑
      存摺時將款項直接交付被上訴人，或將款項直接匯入上訴
      人之銀行帳戶內，核與常情不符。而其於93年10月20日向
      上訴人借款新台幣1,052,555元，不論以以其所主張之年
      息百分之十，或上訴人主張之年息百分之十八計算，迄至
      94年3月7日之借款本息均非新台幣110萬元，上訴人抗辯
      該110萬元係為清償其借款本息，應非可取。
（三）至上訴人主張被上訴人借款當時約定按年息百分十八計付
      利息，惟為被上訴人所否認，辯稱約定利息為年息百分之
      十（見原審卷第26頁），上訴人就約定利息利率為年息百
      分之十八乙節，既未能舉證，應認被上訴人抗辯利息約定
      以年息百分之十計算為可採，上訴人逾此部分之請求，即
      屬無據。
五、綜上所述，上訴人主張被上訴人於93年10月20日向其借款新
    台幣1,052,555元，迄未清償，為可採，被上訴人抗辯業已
    清償，為無可取。從而，上訴人本於消費借貸之法律關係，
    請求被告給付新台幣1,052,555元及自93年10月21日起至清
    償日止，按年息百分之十計算之利息，為有理由，應予准許
    。逾此部分之請求，為無理由，應予駁回。原審就上開應准
    許部分，為上訴人敗訴之判決，並駁回其假執行之聲請，尚
    有未洽，上訴意旨求予廢棄改判，為有理由，爰由本院予以
    廢棄改判如主文第二項所示。至於上訴人之請求不應准許部
    分，原判決為上訴人敗訴之判決，並駁回其假執行之聲請，
    經核於法並無不合，上訴意旨求予廢棄改判，為無理由，應
    駁回其上訴。
六、本件事證已臻明確，兩造其餘之攻擊防禦方法及所提之證據
    ，經審酌後認均無礙判決之結果，爰不予一一論述。
七、據上論結，本件上訴為一部有理由，一部無理由，依民事訴
    訟法第450條、第449條第1項、第79條判決如主文。
中    華    民    國    95    年    7     月    18    日
                  民事第三庭  審判長法  官  林敬修
                                    法  官  藍文祥
                                    法  官  張靜女
正本係照原本作成。
不得上訴。
中    華    民    國    95    年    7     月    19    日
                                    書記官  廖麗蓮


司法院資訊處製作；財團法人民間司法改革基金會備份。
